【裁判字號】    98,訴,906
【裁判日期】    980911
【裁判案由】    履行契約
【裁判全文】
臺灣高雄地方法院民事判決               98年度訴字第906號
原      告  丁○○
訴訟代理人  李明益律師
被      告  戊○○
訴訟代理人  甲○○
上當事人間請求履行契約事件，經本院於民國98年8月18日言詞
辯論終結，判決如下：
  主  文
被告應給付原告新台幣壹佰萬元，及自民國九十八年三月十四日
起至清償日止，按年息百分之五計算之利息。
訴訟費用由被告負擔。
本判決於原告以新台幣參拾參萬參仟元為被告供擔保後得假執行
。
  事實及理由
一、原告主張：被告係原告之女，原告配偶楊文欽係訴外人楊瓊
    之長子，楊瓊逝世後，其遺產原應由楊文欽及其兄弟姐妹共
    同繼承，惟因楊文欽先於其父楊瓊死亡，依民法第1140條規
    定，其繼承權應由原告之長女即被告戊○○、次女丙○○、
    長子楊榮芳代位繼承，嗣經家族會議決議後作成遺產分割繼
    承協議書，約定丙○○及楊榮芳同意拋棄繼承權，而由被告
    單獨繼承坐落台南縣永康市○○段873 地號土地（下稱系爭
    土地）之全部所有權；惟於上開家族會議中，原告另並要求
    被告於單獨繼承系爭土地後，將來系爭土地如出售後，應提
    出其中之新台幣（下同）200 萬元給原告做為原告料理醫藥
    及年老一切費用之用，被告亦表示同意，並於81年7 月9 日
    書立載明上開約定內容之切結書1 份為證。嗣後，原告恐被
    告於丙○○、楊榮芳拋棄繼承後拒不給付200 萬元，曾要求
    被告先付清上開200 萬元，被告當時則表示其能力不足只能
    先籌借100 萬元而於81年8 月11日先給付100 萬元，原告乃
    同意被告先給付100 萬元，餘款100 萬元則俟被告出售系爭
    土地後再給付。詎系爭土地經訴外人台南縣政府於96年11月
    1 日公告徵收，並經被告於96年12月12日領取徵收補償費
    6,26 6,773元，而應視同出售後，被告竟拒不給付其餘之
    100 萬元。爰依兩造系爭切結書契約約定之法律關係提起本
    訴等語。並聲明：被告應給付原告1,000,000 元，及自起訴
    狀繕本送達之翌日起至清償日止，按週年利率5%計算之利息
    ；並願供擔保，請准宣告假執行。
二、被告則以：１被告雖有書立系爭切結書，惟系爭切結書只是
    被告單方之意思表示，性質上並不是契約；又原告與被告之
    間並未召開任何分割遺產之家族會議，系爭契結書係訴外人
    乙○○（楊文欽之弟弟）於楊瓊去世約9 年後，單獨來訪被
    告，向被告表示因政府有權利徵收楊瓊久未辦理繼承登記之
    土地，並稱被告如要辦理繼承必須提出100 萬元給大家否則
    不能辦理繼承登記，而片面提出系爭契結書半強制地要求被
    告書立，被告為了能順利辦理登記，不得已之下始書立系爭
    契結書及先行向銀行借款100 萬元給付原告，系爭契約書係
    乙○○要求被告書立，並非原告要求被告書立，原告並非契
    約當人，兩造間無任何契約關係存在。因系爭切結書只是被
    告之單方意思表示而不是契約；亦非原告要求被告書立，原
    告並非契約當人，兩造間無任何契約關係存在，原告對被告
    即無契約請求權可言，不得依契約關係向被告請求。２、系
    爭切結書內容就系爭金額之用途係記載為做為原告「料理醫
    藥及年老一切費用之用」，而「年老」，依早期之風俗習慣
    是指「死亡」之意，而原告現今仍勇健、平安，原告現在即
    要求被告付款，違反系爭切結書之原意。３、系爭切結書係
    記載為侯被告「出售」之後給付系爭金額，而「出售」與「
    徵收」之意義不同，且徵收與出售之價格相差太遠，亦與被
    告於出具系爭切結書之原意不合。４、被告係因乙○○之上
    開半強制行為，不得之下始書立系爭契結書，並非出於被告
    之自由意願，被告得依民法第92條之規定撤銷被脅迫之意思
    表示。５、被告為先給付原告100 萬元，不得已而向高雄市
    第三信用合作社貸款150 萬元，於此段經徵收前之16年間，
    上開土地無人要買，致被告於此16年間共已支出利息100 餘
    萬元，原告在享受已取得之100 萬元之利益，被告則在繳納
    利息，系爭切結書之內容不合實際、荒唐、矛盾、不公平、
    失去約束之真實性，依民法第247 條之1 規定，應為無效等
    語，資為抗辯。６、並聲明：原告之訴駁回。
三、兩造不爭執及爭執事項：
（一）不爭執事項：
  １、被告曾於81年7 月9 日與其夫黃崇清共同書立內容為：「
      祖父楊瓊逝世後，應辦理遺產繼承經家族會議決議作成遺
      產分割繼承協議書獨得永康鄉○○段873 面積0.2398公頃
      之全部產權侯出售後得額內願意提出貳佰萬元交家母丁○○供料理醫藥及年老一切費用」之系爭切結書。並有系爭
      切結書在卷可佐（卷第7 頁）。
  ２、系爭土地業經台南縣政府於96年11月1 日公告徵收，徵收
      補償費共9,400,160 元，並經所有權人即被告於96年12月
      12日領取徵收補償費6,266,773 元，其餘之3,133,387 元
      ，則因系爭土地定有耕地375 租約，而由承租人張瑞祥於
      96年12月10日領取。有系爭土地之登記謄本、台南縣政府
      98年6 月25日回覆本院之函文及所檢送之補償費印領單、
      徵收地價補償清冊等在卷可稽（卷第8、64頁以下）。
（二）爭執事項：
      原告依系爭切結書之約定請求被告給付100 萬元有無理由
      ？含下列各項：
  １、系爭切結書之性質是否契約及原告是否契約當事人，即原
      告對被告是否有契約請求權？
  ２、系爭切結書內容所載之「料理醫藥及年老一切費用之用」
      之意義為何？
  ３、系爭切結書內容所載之「出售」後給付之意義如何？應如
      何解釋？原告可否以系爭土地被「徵收」之原因，向被告
      請求系爭金額？
  ４、被告得否依民法第92條之規定撤銷其為系爭契結書之意思
      表示？
  ５、被告得否依民法第247 條之1 之規定主張系爭切結書無效
      ？
四、得心證之理由：
（一）系爭切結書之性質是否契約及原告是否契約當事人，即原
      告對被告是否有契約請求權？
      被告雖抗辯系爭切結書只是被告單方之意思表示，原告與
      被告之間並未召開任何分割遺產之家族會議，系爭契結書
      係因為乙○○要獨得遺產，叫原告他們都拋棄，是楊瓊死
      亡後大概過了9 年後乙○○才單獨找被告，半強制地要求
      被告書立，被告為了能順利辦理登記，不得已之下始書立
      系爭契結書云云。惟查：
  １、證人乙○○於本院審理中證稱：「（切結書的過程你所知
      情形？）原、被告拿來給我簽這份切結書之前，他們兩個
      已經有先爭執及協商過了，是他們兩個講好之後拿來給我
      當立會人當證人這樣而已。」、「（被告說切結書是你半
      強迫的請被告寫的，不然不能辦繼承，有沒有這回事？）
      沒有這回事，怎麼可能我叫他們寫他們就會寫。」等語（
      卷第93頁以下之言詞辯論筆錄）。證人即原告之女丙○○
      亦證稱：「我們當初第一次開分割協議會議時我沒有去，
      但是後來我姑姑及叔叔他們有問我我為什麼不去，他們有
      跟我說我三個姑姑及叔叔他們都有去，被告戊○○有沒有
      去我不清楚，但是後來因為要處理系爭本塊土地的時候，
      再一次開會的時候，我就有在現場，當次有我叔叔乙○○
      、我媽媽、我、及被告他們夫妻二人，當時被告確實有答
      應要給原告即我媽媽這二百萬元，被告答應之後，並在當
      場書立這份切結書，當時是我媽媽先開口要求被告處理土
      地之後要給他這二百萬元，被告戊○○確實也有答應，不
      然怎麼可能會寫這份切結書，所以這份切結書就是要作為
      被告有答應的證據之用。」、「（切結書是寫二百萬元，
      為何後來被告會先付一百萬元給原告？）當時是因為我媽
      媽考慮到如果先讓被告先登記，被告可能將來二百萬元都
      不給他，所以就要求被告要先付二百萬元，但是被告說他
      經濟不許可，說要先付一百萬元，所以才會先付這一百萬
      元。」等語（卷第94頁以下之言詞辯論筆錄）。
  ２、被告與楊瓊之繼承人即楊瓊之子女乙○○、施楊錦秀、陳
      楊錦鑾、林楊錦滿，及楊文欽之子女即被告等人曾訂立遺
      產分割繼承協議，有原告提出之遺產分割繼承協議書在卷
      可稽（卷第59頁以下）。又依原告提出之楊瓊繼承系統表
      、遺產分割繼承協議書所載（卷第58頁以下），楊瓊之遺
      產係由楊瓊之子女乙○○、施楊錦秀、陳楊錦鑾、林楊錦
      滿，及楊文欽之子女即被告等人共同繼承，並無由乙○○
      單獨繼承之情形。被告所辯，與事實不符。
  ３、被告81年7 月9 日書立系爭切結書後，並已於81年8 月11
      日先行給付原告100 萬元，有原告提出之系爭切結書後附
      之附記欄可證，並為被告所不爭執，足認屬實。則衡諸常
      情，倘系爭切結書並非兩造約定之契約，被告豈有於81年
      8 月11日先行給付原告100 萬元之理。
  ４、依上開事證，被告此部份所辯，不足採信，原告主張兩造
      曾召開家族會議中，於會議中原告並要求被告於單獨繼承
      系爭土地後，將來系爭土地如出售後，應給付其中之200
      萬元給原告，被告亦表示同意，並於81年7 月9 日書立載
      明上開約定內容之切結書1 份為證，則足認屬實。故兩造
      曾有系爭切結書契約之約定，堪認屬實。
（二）系爭切結書內容所載之「料理醫藥及年老一切費用之用」
      之意義為何？
      被告雖抗辯系爭切結書內容所載之「年老」，依早期之風
      俗習慣是指「死亡」之意思云云，惟為原告所否認，被告
      自應舉證證明有何其所稱之早期習俗存在，然被告並未舉
      證證明有何其所稱之「年老」是指「死亡」之早期習俗存
      在，僅空言抗辯，已不足採信；況「年老」與「死亡」之
      文字意義，顯為不同之意思，故被告此部份所辯，亦不足
      採信。
（三）系爭切結書內容所載之「出售」後給付之意義如何？應如
      何解釋？原告可否以系爭土地被「徵收」之原因，向被告
      請求系爭金額？
  １、按，「解釋意思表示，應探求當事人之真意，不得拘於所
      用之辭句」，民法第98定有明文。又「解釋當事人所立書
      據之真意，以當時之事實及其他一切證據資料為其判斷之
      標準，不能拘泥字面或截取書據中一二語，任意推解致失
      真意。」、「契約應以當事人立約當時之真意為準，而真
      意何在，又應以過去事實及其他一切證據資料為斷定之標
      準，不能拘泥文字致失真意。」，有最高法院19年上字第
      28號及19年上字第453 判例之要旨可參。
  ２、查系爭切結書內容所使用之文字雖載為被告「出售」系爭
      土地後給付原告200 萬元，惟依兩造為系爭切結書契約約
      定之原因及過程，係原告因為擔心如由被告單獨繼承系爭
      土地，因其當時已76歲，將來被告如不給付其醫藥及年老
      所需之費用，其將缺乏養老之金錢來源，因此欲以系爭土
      地之價值做為擔保，乃要求被告於「出售」系爭土地後給
      付200 萬元之情形判斷，兩造約定之真意應是在於被告將
      來如有「出售」或與「出售」相同之將土地換得價金之行
      為時（例如本件之被徵收情形），即須給付原告200 萬元
      之意思。故系爭切結書內容所載之「出售」之意義，自應
      包含「土地徵收」等將系爭土地換價為現金之情形在內，
      始符兩造約定之真意。
  ３、而被告因系爭土地被徵收已向台南縣政府領取徵收補償費
      6,266,773 元之事實屬實，業見上述，故原告自得向被告
      請求給付系爭金額。
（四）被告得否依民法第92條之規定，撤銷其為系爭切結書之意
      思表示？
      按，「前條之撤銷，應於發見詐欺或脅迫終止後，一年內
      為之。但自意思表示後，經過十年，不得撤銷。」，民法
      第93條定有明文。查，被告抗辯系爭切結書係因乙○○之
      上開半強制行為，於不得之下始書立云云，不足以認定屬
      實，業見上述；又被告係於81年7 月9 日即書立系爭切結
      書，距今已16年多之久，顯已逾上開法條所規定之1 年除
      斥期間，而不得行使，故被告此部份所辯，即不足採。
（五）被告得否依民法第247 條之1 之規定，主張系爭切結書無
      效？
      按，民法第247 條之1 係規定為：「依照當事人一方預定
      用於同類契約之條款而訂定之契約，為左列各款之約定，
      按其情形顯失公平者，該部分約定無效：一、免除或減輕
      預定契約條款之當事人之責任者。二、加重他方當事人之
      責任者。三、使他方當事人拋棄權利或限制其行使權利者
      。四、其他於他方當事人有重大不利益者。」，依上開條
      文之規定可知，本條之規定必須於「當事人一方預定用於
      同類契約之條款而訂定之契約」等之定型化契約或附合契
      約，始有適用。查系爭切結書契約並非定型化契約或附合
      契約，且被告係單獨繼承系爭土地，故系爭切結書約定之
      內容，對被告亦無顯失公平之情形，故被告此部份所辯，
      亦不足採。
五、綜上所述，原告主張之上開事實，足認屬實，被告所辯，則
    均不足採。從而，原告依系爭切結書契約約定之法律關係請
    求被告給付1,000,000 元，及自起訴狀繕本送達翌日之98年
    3 月14日起至清償日止，按年息5%計算之利息，為有理由，
    應予准許。
六、原告陳明願供擔保請求宣告假執行，核無不合，爰酌定相當
    之擔保金額，予以准許之。
七、訴訟費用負擔之依據：民事訴訟法第78條。
中    華    民    國    98    年    9     月    11    日
                  民事第四庭法  官  郭文通
正本係照原本作成。
如對本判決上訴，須於判決送達後20日內向本院提出上訴狀。
中    華    民    國    98    年    9     月    11    日
                            書記官  卓榮杰


司法院資訊處製作；財團法人民間司法改革基金會備份。
